---
title: "Análisis de Accidentes de Tráfico - Modelo GLM"
subtitle: "Analisis multivariable del Censo Nacional Agropecuario (CNA)"
author: "William David Ibica P"
date: "`r Sys.Date()`"
output: 
  tufte::tufte_html:
    tufte_variant: "envisioned" # Opcional: da un estilo más moderno
    highlight: tango
link-citations: yes
---

```{r setup, include=FALSE}
knitr::opts_chunk$set(echo = TRUE, warning = FALSE, message = FALSE)
pacman::p_load(BiocManager, lmtest, car, MASS, NHSRdatasets, ResourceSelection,
               pROC, rcompanion, nortest, tidyverse, caret, mgcv, rms,
               jtools, forestmodel,gvlma, trafo, readxl, tidyverse, naniar,
               DataExplorer, FactoMineR, factoextra, corrplot,sjPlot,ggplot2,
               MVN, DT, tidyplots, performance,see,SmartEDA,doBy, fitdistrplus,
               sandwich, patchwork)

ruta_in <- "C:/Users/user/3D Objects/MODELOS_POS/Modelos_Poisson/Bases/ACCIDENTES/Out/"

# Cargar las colecciones
mis_tablas <- readRDS(paste0(ruta_in, "tablas_descriptivas_completas.rds"))
mis_barras <- readRDS(paste0(ruta_in, "graficos_barras.rds"))
mis_boxplots <- readRDS(paste0(ruta_in, "graficos_boxplot_todos.rds"))
mod  <- readRDS(paste0(ruta_in, "modelo_final_stepAIC.rds"))
off_mod1 <- readRDS( paste0(ruta_in, "modelo_quasipoisson_offset.rds"))
mod_Quas <- readRDS( paste0(ruta_in, "modelo_quasipoisson.rds"))
Graf_reg <- readRDS( paste0(ruta_in, "grafico_regresion.rds"))
Compara_graf <- readRDS( paste0(ruta_in, "grafico_validacion.rds"))
Formula <- readRDS( paste0(ruta_in, "Formula.rds"))
df_modelo <- readRDS( paste0(ruta_in, "df_modelo.rds"))
```

# Introducción
## Descripción del Conjunto de Datos

Este análisis utiliza el conjunto de datos de accidentes de tráfico del Reino Unido, que contiene más de 1.5 millones de registros de accidentes con 33 características que incluyen:

- Ubicación geográfica (Longitud, Latitud)
- Gravedad del accidente (Fatal, Serio, Leve)
- Número de vehículos involucrados
- **Número de víctimas (Variable respuesta principal)**
- Condiciones de luz
- Condiciones meteorológicas
- Condiciones de la superficie de la carretera
- Tipo de área (Urbana/Rural)
- Límite de velocidad
- Año del accidente (2005-2014)

## Objetivos del Análisis

### Objetivo General
Que factores influyen en el número de víctimas en accidentes de tráfico, utilizando diversas técnicas estadísticas y de modelamiento.

### Objetivos Específicos

1. **Modelamiento Poisson**: Construir modelos de regresión Poisson para predecir el número de víctimas, incluyendo modelos con y sin offset.

# 2. Preguntas de Investigación

**P1**: ¿Cómo influye el número de vehículos involucrados en el número de víctimas de un accidente?

**P2**: ¿Existen diferencias significativas en el número de víctimas entre accidentes en zonas urbanas y rurales?

**P3**: ¿Cómo cambia la interpretación del modelo cuando se utiliza un offset para modelar la **tasa** de víctimas por vehículo?

# Análisis Exploratorio de Datos (EDA)

A continuación, se presentan resúmenes estadísticos del número de víctimas según diferentes variables.

```{r, echo=FALSE}
DT::datatable(mis_tablas$via)
```


```{r, echo=FALSE}
DT::datatable(mis_tablas$zona)
```


```{r, echo=FALSE}
DT::datatable(mis_tablas$sev)
```


```{r, echo=FALSE}
DT::datatable(mis_tablas$sup)
```


```{r, echo=FALSE}
DT::datatable(mis_tablas$clim)
```


```{r eda-summary, echo=FALSE}
DT::datatable(mis_tablas$vel)
```


```{r, echo=FALSE}
DT::datatable(mis_tablas$veh)
```

## Gráficos Boxplot

```{r, echo=FALSE, fig.fullwidth=TRUE}
mis_boxplots$simples$B1 + mis_boxplots$simples$B2 + mis_boxplots$simples$B3
```


```{r, echo=FALSE}
mis_boxplots$outliers$via + mis_boxplots$outliers$superficie
```


```{r, echo=FALSE}
mis_boxplots$outliers$luz + mis_boxplots$outliers$clima
```

## Gráficos de barra
```{r, echo=FALSE}
mis_barras$via
```


```{r, echo=FALSE}
mis_barras$superficie
```


```{r, echo=FALSE}
mis_barras$luz
```


```{r, echo=FALSE}
mis_barras$clima
```


# Modelado GLM

## Modelo Poisson

Se ajusta un modelo inicial asumiendo una distribución de Poisson.

```{r, echo=FALSE}
summ(mod, confint = T, exp = T)
```

## Modelo Quasipoisson

Dado que el parámetro de dispersión puede ser diferente de 1, ajustamos un modelo Quasipoisson.
```{r, echo=FALSE}
summ(mod_Quas, confint = T, exp = T)
```

```{r, echo=FALSE}

ct <- coeftest(mod_Quas, vcov = vcovHC(mod, type = "HC0"))

tabla_sig <- ct[ct[, "Pr(>|z|)"] < 0.05, ]
tabla_sig <- round(tabla_sig,4)
datatable(tabla_sig)

```
## Modelo con Offset

Utilizamos el número de vehículos como offset para modelar la tasa de víctimas.

```{r, echo=FALSE}
summ(off_mod1, confint = T, exp = T)
```

```{r, echo=FALSE}
ct <- coeftest(off_mod1, vcov = vcovHC(mod, type = "HC0"))

tabla_sig <- ct[ct[, "Pr(>|z|)"] < 0.05, ]
tabla_sig <- round(tabla_sig,4)
datatable(tabla_sig)
```

# Resultados y Opiniones

### Análisis de Coeficientes
*Escribe aquí tus observaciones sobre los coeficientes significativos...*

### Interpretación de la Dispersión
*Escribe aquí tu análisis sobre la sobredispersión encontrada...*

### Conclusiones del Modelo
*Escribe aquí tus conclusiones finales y recomendaciones...*

# Apéndice: Diagnósticos

```{r diagnostics}

```
